【裁判字號】    97,訴,1388
【裁判日期】    971028
【裁判案由】    公共危險
【裁判全文】
臺灣高雄地方法院刑事判決              97年度訴字第1388號
公  訴  人  臺灣高雄地方法院檢察署檢察官
被      告  乙○○
指定辯護人  許乃丹律師
上列被告因公共危險案件，經檢察官提起公訴（97年度偵字第
10101 號），本院判決如下：
    主  文
乙○○放火燒燬現供人使用之住宅，未遂，處有期徒刑壹年拾月
，緩刑伍年。扣案之塑膠製汽油桶壹個，沒收。
    事  實
一、乙○○因其母患有精神方面疾病，長期遭丙○○及其家人取
    笑，且先前因細故與丙○○發生衝突，而對丙○○及其家人
    心生不滿，亟欲予以教訓，以發洩怨氣。明知丙○○位於高
    雄縣茄萣鄉○○街73巷住處，係現供丙○○及其家人使用之
    住宅；且上開住宅外面擺放之機車及木櫃等物多為易燃物品
    ，汽油亦係極易燃燒之物，倘若對建築物之出入口、出入口
    旁之機車、木櫃等潑灑汽油，並以打火機引燃，極易引發大
    火，而該住宅極可能燒燬而付之一炬。竟仍基於燒燬現供人
    使用之住宅之犯意，於民國（下同）97年3 月2 日（起訴書
    誤載為3 月1 日，公訴人已當庭更正）凌晨0 時4 分許，持
    己有之塑膠桶1 個，至高雄縣茄萣鄉○○路○ 段2 號之「捷
    利油品實業股份有限公司」，以新臺幣（下同）300 元購買
    10公升之92無鉛汽油，並以塑膠桶盛裝，再持往丙○○上開
    住處，先將上開汽油潑灑在丙○○住處之廚房門口及廚房外
    之2 輛機車上，再以打火機引燃汽油，引發火災，致丙○○
    上開住處之大廳西側上方、廚房內牆壁、天花板及內部擺設
    物品均有燻黑，廚房外上方屋頂鐵皮與磚牆面燒裂燻黑，廚
    房外停放之2 部機車、洗衣機及西側靠牆處木櫃及雜物等物
    燒毀，惟未達於破壞上開住宅建築結構主要效用之程度。旋
    因丙○○與友人正在大廳聊天，發覺已延燒之火勢，隨即由
    鄰居撥打119 報案，經消防隊迅速前往灌救，撲滅火勢。乙
    ○○放火後隨即逃離，嗣於同日晚上11時50分許，在有偵查
    犯罪職權之機關或公務員尚未發覺其犯罪前，自行前往高雄
    縣政府警察局湖內分局湖街派出所自首而接受裁判，並於翌
    日凌晨2 時25分許，帶同警方前往高雄縣茄萣鄉○○路○○
    路尾紅樹林樹叢，扣得其所有供犯罪所用之塑膠製20公升汽
    油桶1 個。
二、案經丙○○訴請高雄縣政府警察局湖內分局報告臺灣高雄地
    方法院檢察署檢察官偵查起訴。
    理  由
壹、程序部分：
    按被告以外之人於審判外之言詞或書面陳述，除法律有規定
    者外，不得作為證據。被告以外之人於審判外之陳述，雖不
    符前4 條（即刑事訴訟法第159 條之1 至之4） 之規定，而
    經當事人於審判程序同意作為證據，法院審酌該言詞陳述或
    書面陳述作成時之情況，認為適當者，亦得為證據。當事人
    、代理人或辯護人於法院調查證據時，知有第159 條第1 項
    不得為證據之情形，而未於言詞辯論終結前聲明異議者，視
    為有前項之同意，刑事訴訟法第159 條第1 項、第159 條之
    5 分別定有明文。經查，告訴人即證人丙○○於警詢中之證
    述，係被告以外之人於審判外之言詞陳述，核屬傳聞證據，
    依上開規定，並無證據能力。而除證人丙○○於警詢之證述
    外，就本判決所引用下列各項屬於審判外陳述之證據，檢察
    官、被告及其辯護人於本院言詞辯論終結前，知有第159 條
    第1 項不得為證據之情形，均未聲明異議，且本院審酌該證
    據作成情況均無不適當之情形，是依上開規定，認得作為本
    案證據。
貳、實體部分：
一、訊據被告乙○○固坦承因母親長期遭丙○○及其家人取笑，
    又與丙○○等人發生衝突，而於上揭時、地，攜帶在加油站
    購買之10公升汽油至丙○○住處，並將汽油潑灑在廚房門口
    停放之2 輛機車上之事實，惟矢口否認有何放火燒毀現供人
    使用住宅之故意，辯稱：伊放火時只是想燒機車，沒有要燒
    房子之意，伊只有將汽油潑在機車上，不知火勢為何會蔓延
    到廚房云云。被告之辯護人則為其辯以：被告只有燒燬機車
    之犯意，其所為應屬刑法第175 條第1 項之放火燒燬住宅等
    以外之物罪，而非第173 條第1 項之放火燒燬現供人使用住
    宅罪云云。
二、經查：
  (一)被告因與丙○○及其家人發生嫌隙，心生不滿，而於前揭時
    、地至加油站購買10公升之汽油後，將汽油潑灑在丙○○住
    處之廚房門口及停放在廚房外之2 輛機車上，再以打火機加
    以點燃，而引發火災等情，業據被告於警詢、偵查及本院審
    理中坦白承認，核與告訴人即證人丙○○於本院審理中具結
    證稱：火災發生當日晚上10點我與被告有發生衝突；火災發
    生時，我看到紅色的光在廚房外面，廚房天花板的火光像流
    水狀從小門往內流，我衝到廚房，看到整個廚房已經著火，
    就去開小門，但因為火太大，我就把鐵門打開，跑出去外面
    ，由鄰居幫忙打火、報警等語相符（見院二卷第27、28頁）
    。復有被告購買汽油之統一發票影本1 紙、加油站監視錄影
    照片4 張、被告所繪之現場圖1 張、告訴人所繪之住處現場
    圖1 張、火災現場照片2 張、扣案物現場起獲照片5 張及高
    雄縣政府消防局火災原因調查報告書1 份（見警卷第10至12
    、18至22、27、31至52頁）等件在卷可稽。另有20公升塑膠
    容器1 只扣案可佐。是被告確有將10公升之汽油潑灑在丙○
    ○住處之廚房門口及停放在廚房外之2 輛機車上，再以打火
    機加以點燃，引發火災等情，堪以認定。
  (二)被告於97年3 月2 日警詢中供承：我將汽油倒在高雄縣茄萣
    鄉○○街73巷1 號之廚房門口及廚房門口停放之2 輛機車上
    ，並以打火機點燃汽油放火方式燒毀他人建築物；所燒毀之
    建築物係三合院式之建築物，是有人現住之居住所等語（見
    警卷第2 頁）。雖被告於97年5 月12日偵查中改稱：當時我
    只是想燒他機車，我只有潑機車汽油，剩餘汽油都倒在機車
    後面，沒有潑到廚房，也不知道為何火勢會蔓延到廚房等語
    （見偵卷第11頁）。惟查，依高雄縣政府消防局火災原因調
    查報告書所載：火災現場在2 台機車及木櫃雜物燒熔處發現
    有縱火加速劑潑灑痕跡及揮發氣味，研判係人為潑灑縱火加
    速劑於西側廚房門外及機車本體引火後向四周燃燒之結果，
    故研判起火處為西側廚房門外等語（見警卷第36頁）。而證
    人丙○○於本院審理中證稱：被燒掉的2 台機車放在廚房外
    面的小門旁邊，門往外開出去約一步的距離，即門打開就碰
    到機車頭等語（見院二卷第28頁及背面）；核與被告於本院
    審理中供承：伊潑汽油之機車距離廚房小門之距離，大約有
    成年男子1 至2 步之距離等語相符（見院二卷第頁）。此外
    ，復有告訴人住處現場圖1 張、火災現場照片2 張、上開火
    災原因調查報告書所附之現場平面物品配置圖、現場照片拍
    攝位置圖及現場照片10張等件在卷可稽（見警卷第12、27、
    45至51頁）。足見上開燒燬之2 輛機車確係停放在緊鄰告訴
    人住處廚房小門外之事實。從而，縱如被告所述，其僅潑灑
    汽油在上開2 輛機車上，並未潑灑到廚房，但本案被告潑灑
    汽油之數量多達10公升；其亦坦承：知悉汽油潑在地上，點
    燃會燒；我只潑機車，木箱會燒成這樣，可能是汽油流進去
    造成的等語（院二卷第34頁背面）；再佐以上開2 輛機車確
    實停放在緊鄰廚房小門外之位置等情。足見被告應知悉潑灑
    10公升汽油在上開2 輛機車上，並點火燃燒，會造成告訴人
    住處發生火災之事實。被告確有放火燒燬現供人使用住宅之
    故意無疑。是被告及其辯護人上開所辯：不知潑汽油在上開
    2 輛機車上會造成火勢蔓延到廚房，其放火行為僅該當刑法
    第173 條第1 項之放火燒燬住宅等以外之物罪等情，均屬卸
    責之詞，不足採信。
  (三)綜上所述，本件事證明確，被告放火燒燬現供人使用住宅之
    犯行堪以認定，應予依法論科。
三、按刑法第173 條第1 項之放火燒燬現供人使用住宅罪，所稱
    「燒燬」，係指燃燒毀損之義，亦即標的物已因燃燒結果喪
    失其效用而言，必須房屋構成之重要部分已燒燬，如僅房屋
    內之傢俱、物件燒燬，房屋本身尚未達喪失其效用之程度，
    即不能依該條項之既遂罪論處。行為人如有放火燒燬現供人
    使用住宅之犯罪故意，而已著手放火行為之實行，即應構成
    犯罪，即令放火結果上述物體未因燒燬而喪失其效用，僅屬
    犯罪為既遂或未遂之問題，最高法院69年度臺上字第1976號
    、79年度臺上字第2656號、79年度臺上字第2747號、87年度
    臺上字第1719號判決要旨可資參照。查本案被告乙○○放火
    之處，係告訴人丙○○及其家人之目前住處，自屬現供人使
    用之住宅。又本件火災造成丙○○住處之大廳西側上方、廚
    房內牆壁、天花板及內部擺設物品均有燻黑，廚房外上方屋
    頂鐵皮與磚牆面燒裂燻黑，廚房外停放之2 部機車、洗衣機
    及西側靠牆處木櫃及雜物等物燒毀之事實，有上開火災現場
    照片及火災原因調查報告書可證。是被告之放火行為雖造成
    丙○○住處之裝潢及財物等損失，惟尚未達於破壞住宅建築
    結構主要效用之程度，揆諸上開判決意旨，顯尚未達「燒燬
    」之程度。從而，本案被告業已著手放火行為之實行，但尚
    未致生住宅重要部分燒燬之結果，核其所為，係犯刑法第17
    3 條第3 項、第1 項之放火燒燬現供人使用住宅未遂罪，應
    依刑法第25條第2 項規定，按既遂犯之刑減輕之。
四、第按刑法第173 條第1 項放火燒燬現供人使用之住宅罪，其
    直接被害法益為一般社會之公共安全，雖同時侵害私人之財
    產法益，仍以保護社會公共安全法益為重。且放火行為原含
    有毀損性質，放火燒燬現供人使用之住宅罪，自係指供人居
    住房屋之整體，應包括牆垣及該住宅內所有設備、傢俱、日
    常生活上之一切用品及周圍附近物品。故一個放火行為，若
    同時燒燬住宅與該住宅內外其他物品，無論該其他物品為他
    人或自己所有，與同時延燒數犯罪客體者之情形不同，均不
    另成立刑法第175 條第1 項或第2 項放火燒燬住宅以外他人
    或自己所有物罪，最高法院79年臺上字第1471號判例論述綦
    詳。本案被告以打火機點燃其潑灑之汽油，燒燬上開現供人
    使用之住宅未遂，雖同時延燒告訴人所有之前開2 部機車、
    洗衣機、木櫃及雜物等物，仍不另成立其他放火罪名。
五、再按刑法第62條所稱自首，指行為人自行申告自己尚未被發
    覺之犯罪行為，而自願接受法院裁判之行為。其申告之內容
    ，僅須足以使刑事追訴機關憑以查明犯罪之真相即可，不以
    事實真相完全相符為必要。又所謂「未發覺之罪」，應指刑
    事追訴機關（司法警察（官）、檢察官或其他有偵查犯罪職
    權之公務員）尚「未知悉」犯罪事實及犯人而言。此一「知
    悉」，固不以確知某人為犯罪行為人為必要，只須有確切之
    根據得為合理之可疑者，即足當之。惟如僅為主觀上之單純
    懷疑或推測，尚難謂為發覺，最高法院72年台上字第641 號
    、75台年上字第1634號判例意旨可資參照。查被告於97年3
    月2 日晚上11時50分許，在上開犯罪未被發覺前，自行前往
    高雄縣政府警察局湖內分局湖街派出所自首而接受裁判等情
    ，業據證人即湖內分局員警張明德及趙龍修於偵查中證述明
    確（見偵卷第4 至6 頁）。雖證人丙○○於本院審理時證稱
    ：火災發生後，我懷疑是被告縱火，因為我們晚上10點多有
    發生衝突；於案發當日凌晨1 、2 點時，我有跟茄椗派出所
    員警王國光說等語（見院二卷第28頁背面）；且證人即案發
    當晚至現場處理之員警王國光於本院審理時亦證稱：火勢熄
    滅後，我叫丙○○至派出所，有聽他說當天22時與被告發生
    口角，並說應該是被告放火，我有請巡邏網去被告家看看有
    沒有這個人等語（見院二卷第29頁背面、第30頁）。惟查，
    證人丙○○於本院審理時已證稱：當時我並沒有提供什麼證
    據、資料來證明是被告放火，只是我的猜測等語（見院二卷
    第29頁）。足見告訴人雖於火災發生當晚即告知警方其懷疑
    被告為縱火者之事，但告訴人並無任何確切之根據，僅為其
    主觀上之單純懷疑或推測。參以證人王國光於本院審理時所
    證稱：乙○○可能涉案之事，當天有上班的人應該都知道，
    但警方都沒有做什麼處理等語（見院二卷第30頁），益證告
    訴人所申告之內容，尚不足使警察機關憑以查明犯罪之真相
    。是告訴人縱將其與被告於當晚發生衝突之事告知警方，惟
    員警對於被告本件放火燒燬現供人使用住宅之犯行，尚難謂
    有何確切之根據得為合理之可疑，依上開判例意旨，應屬「
    未發覺之罪」。綜上，本案被告在有偵查犯罪職權之機關或
    公務員尚未發覺其犯罪前，主動至派出所說明案情，坦承放
    火之犯行而自願接受裁判之行為，自屬刑法第62條之自首，
    應依法減輕其刑，並遞減之。
六、爰審酌被告乙○○僅因細故與告訴人發生衝突，即不念雙方
    為多年鄰居及親戚之情，不思以理性方式解決紛爭，竟採取
    激烈之報復手段，對現供人使用之住宅放火，雖幸未延燒釀
    成重大災情，惟其行為已對他人生命、財產構成重大威脅，
    對居住安全危害不輕，然念其係自首而接受裁判，犯後已坦
    承大部分犯行，態度良好，復已與告訴人丙○○達成和解，
    有和解書1 紙足憑（見院一卷第27頁），及其係因罹患精神
    疾病之母親（見院二卷第頁19至21頁所附之診斷證明書）遭
    到取笑，受到刺激，為保護母親始有極端之舉等一切情狀，
    量處如主文所示之刑，以資懲儆。末查，被告並未曾因故意
    犯罪而受有期徒刑以上刑之宣告，有臺灣高等法院被告前案
    紀錄表在卷可稽，其因情緒一時失控，偶罹刑章，且事後已
    坦承犯行，深具悔意，經本件偵審程序及科刑宣告之教訓後
    ，應知警惕而無再犯之虞，本院因認暫不執行其刑為當，爰
    併諭知緩刑5 年，以勵自新。另扣案之塑膠製20公升汽油桶
    1 個，為被告所有，業據其供述明確，且係供其放火犯罪所
    用之物，爰依刑法第38條第1 項第2 款規定宣告沒收之。
據上論斷，應依刑事訴訟法第299 條第1 項前段，刑法第173 條
第3 項、第1 項、第25條第2 項、第62條前段、第74條第1 項第
1款 、第38條第1 項第2 款，判決如主文。
本案經檢察官甲○○到庭執行職務。
中    華    民    國    97    年    10    月    28    日
                  刑事第十九庭  審判長法  官  林水城
                                      法  官  施盈志
                                      法  官  羅立德
以上正本證明與原本無異。
如不服本判決應於收受本判決後10日內向本院提出上訴書狀，並
應敘述具體理由，如未敘述上訴理由者，應於上訴期間屆滿後20
日內補提理由書狀於本院（均須按他造當事人之人數附繕本）「
切勿逕送上級法院」。
中    華    民    國    97    年    10    月    28    日
                                      書記官  賴朱梅
附錄本案論罪科刑法條全文：
中華民國刑法第173條
放火燒燬現供人使用之住宅或現有人所在之建築物、礦坑、火車
、電車或其他供水、陸、空公眾運輸之舟、車、航空機者，處無
期徒刑或7年以上有期徒刑。
失火燒燬前項之物者，處1 年以下有期徒刑、拘役或5 百元以下
罰金。
第一項之未遂犯罰之。
預備犯第一項之罪者，處1 年以下有期徒刑、拘役或3 百元以下
罰金。


司法院資訊處製作；財團法人民間司法改革基金會備份。
